臺灣高等法院臺南分院民事判決　93年度上字第82號
上　訴　人　丁○○
訴訟代理人　蔡麗珠　律師
　　　　　　江信賢　律師
視同上訴人　甲○○
　　　　　　戊○○
　　　　　　丙○○
　　　　　　己○○
被上　訴人　乙○○○（吳清諒之承受訴訟人）
訴訟代理人　吳信賢　律師
　　　　　　陳慈鳳　律師
上列當事人間請求分割共有物事件，上訴人對於中華民國93年1
月30日臺灣臺南地方法院第一審判決（89年度訴字第425號）提
起上訴，本院於94年2月1日言詞辯論終結，判決如下：
      主      文
原判決廢棄。
上訴人丁○○、戊○○、丙○○與被上訴人分別共有坐落台南縣
永康市○○段第534之5地號、面積為0‧0012公頃之土地，及上
訴人丁○○、甲○○、戊○○、丙○○、己○○與被上訴人分別
共有坐落同段第534之34地號、面積為0‧0084公頃之土地，及上
訴人丁○○、甲○○、戊○○、丙○○、己○○與被上訴人分別
共有坐落同段第534之73地號、面積為0‧0023公頃之土地，均准
予變賣，變賣所得價金按如附表1所示兩造之應有部分比例分配
之。
第1、2審訴訟費用由兩造依原應有部分比例負擔。
      事實及理由
壹、程序方面：
一、按分割共有物訴訟，其訴訟標的應於共有人全體必經合一確
    定，而上訴就形式上觀之，係有利益於共同訴訟人之行為，
    故本件就原審被告部分雖僅由上訴人丁○○提起上訴，依民
    事訴訟法第56條第1項第1款規定，其上訴效力仍及於一審同
    造之其他共有人甲○○、戊○○、丙○○及己○○（至原審
    被告楊仲為、楊仲彥部分則據被上訴人於本院審理具狀撤回
    起訴），爰併列為視同上訴人予以裁判。次查本件經原審判
    決後，其中之原審原告即被上訴人吳清諒已於民國（下同）
    93年7月11日去世，而由其繼承人乙○○○繼承本件系爭土
    地之應有部分，且經其繼承人乙○○○於本院準備程序時具
    狀承受訴訟，有承受訴訟狀、繼承系統表、戶籍謄本各1份
    及原審法院准予備查之拋棄繼承通知函影本共2份附卷可參
    （本院卷第176至183頁），則揆諸民事訴訟法第175條及第
    176條之規定，自屬合法，而無再將原審原告吳清諒列為本
    件被上訴人之必要。再按本件視同上訴人楊仲為、楊仲彥等
    2人已將其於坐落台南縣永康段第534之34地號土地之應有部
    分（即各42分之1），出賣予視同上訴人己○○，且已移轉
    所有權登記在案，有系爭土地最新地籍謄本一份在卷可參（
    本院卷第203至205頁），且被上訴人於本院審理具狀聲明撤
    回對該2人之起訴，並已經上訴人丁○○之同意（至其餘上
    訴人等則迄未具狀表示不同意），則應由視同上訴人己○○
    承當該部分訴訟之權利義務，復無再將楊仲為、楊仲彥等2
    人列為本件視同上訴人之必要，合先敘明。
二、另本件視同上訴人（以下均稱上訴人）甲○○、戊○○、丙
    ○○及己○○等4人經合法通知無正當理由不到場，核無民
    事訴訟法第386條各款所列情形，准依被上訴人之聲請，由
    其一造辯論而為判決，併予敘明。
貳、實體方面：
一、本件被上訴人起訴主張：坐落台南縣永康段第534之5地號土
    地，為被上訴人與上訴人丁○○、戊○○及丙○○等4人共
    有；又相鄰同段第534之34地號土地，為被上訴人與上訴人
    丁○○、甲○○、戊○○、丙○○及己○○等六人共有；另
    相鄰同段第534之73地號土地，亦為被上訴人與上訴人丁○
    ○、甲○○、戊○○、丙○○及己○○等6人所共有，系爭
    3筆土地之地目均為道，至其面積及各共有人之應有部分則
    如附表1所示；因系爭3筆土地並無因物之使用目的不能分割
    情事，且共有人間亦無不分割之約定者，惟因兩造無法達成
    協議分割；爰提起本件訴訟，求為裁判分割之判決等語。
二、本件上訴人丁○○則以：本件坐落台南縣永康段第534之5、
    同段第534之3及同段第534之73地號等土地（以下簡稱系爭
    3筆土地）不僅共有人不盡相同，且共有人乙○○○、丁○
    ○、戊○○、丙○○在系爭各該筆土地上之應有部分亦不盡
    相同，同時上訴人丁○○、丙○○均不同意合併分割，則依
    最高法院判決意旨，被上訴人請求將系爭3筆土地合併分割
    ，即屬不能准許。且若以原物分割，系爭各筆土地均有部分
    或全部當事人所分得土地面積過小情形，顯然不能作何用途
    ，徒然減損系爭土地之經濟效用；故系爭3筆土地實不宜原
    物分割，僅能以變賣方式分割，將所得價金各按應有部分比
    例分配予各共有人，如此始能將本件土地發揮最高之經濟上
    利用價值，並符合分割共有物應澈底消滅共有關係及公平合
    理之旨；另如將系爭3筆土地予以變價拍賣，依據土地法第
    34條之1規定，因共有人對於系爭3筆土地有優先承買權，上
    訴人丁○○與其他共有人又願意協調由有建物位於系爭3筆
    土地南側之共有人承買再協議分割，如此亦能解決使系爭3
    筆土地南側之建物共有人單獨取得土地以供出入之問題，故
    以變價分割之方式對共有人言，並無不利益之處。至被上訴
    人主張土地法第34條之1第1項所稱之處分，係包括分割行為
    在內，被上訴人吳清諒（應為乙○○○）及上訴人戊○○、
    己○○3人均同意合併分割，且渠等就系爭3筆土地之持份亦
    已超過2分之1 ，即可依土地法之規定判命合併分割云云，
    顯然對於法令有所誤解；況即使土地法第34條第1項所謂處
    分，包括分割行為在內，亦應僅指於同一筆土地之共有人或
    共有人相同之數筆土地可以共有人及應有部分超過2分1之同
    意而分割其所共有之土地，而上訴人己○○非系爭第534之5
    號土地之共有人之1，何來處分權可言？退步言，縱使本件
    得為合併分割，原審就價金補償之部分，以系爭3筆土地之
    公告現值之平均值作為計算之標準，亦不符公平原則；因系
    爭土地之北側即永康段647之15號土地，與系爭土地同樣為
    畸零地，於91年10月間之市場交易價格係「每坪新台幣（下
    同）45萬元」（即每平方公尺為13萬6千元），自應以此市
    價作為計算兩造應補償或應受補償金額之標準。況依據法令
    規定，若以原物分割，共有人中有不能按其應有部分受分配
    者，亦即分割取得之土地面積較原應有部分換算之面積少時
    ，該共有人在為分割登記時，尚需繳納土地增值稅；故若不
    以「市價」作為計算應補償或應受補償金額之標準，則不能
    按其應有部分受分配之共有人，將因分割所分配得土地不足
    其原應有部分，且所取得之補償費又少，可能不足以繳納增
    值稅，甚至需自掏腰包繳納增值稅，對於該等不能按其應有
    部分受分配之共有人，豈合乎公平原則等語。上訴人甲○○
    則以：其希望照原審所定之方案予以分割，至上訴人丁○○
    所提之更正方案分割圖，因已與其私下達成協議，故上訴人
    亦不同意等語。上訴人戊○○則以：其同意照原審所定之方
    案予以分割等語。至上訴人己○○於原審則以：同意裁判分
    割，並同意被上訴人所提之分割方案等語。而上訴人丙○○
    於原審則以：共有土地分割，係以消滅共有狀態為目的，且
    上訴人與其他共有人並無親屬關，自應依法將上訴人應有部
    分分割為單獨所有；又系爭3筆土地之公告現值並不相同，
    共有人數亦不一樣，如採合併分割勢將影響上訴人權益，故
    上訴人不同意合併分割。另上訴人甫於90年11月間以每坪50
    萬元價格向被上訴人購入與系爭土地相鄰之同地段534之6、
    、534之33、534之74地號土地應有部分，故被上訴人91年12
    月18日所提分割方案，擬以土地公告現值為價購上訴人於系
    爭土地上應有部分面積，實厚此薄彼，並欠公允，上訴人礙
    難贊同等語，分別資為抗辯。
三、按各共有人，得隨時請求分割共有物。共有物之分割，依共
    有人協議之方法行之；分割之方法，不能協議決定者，法院
    得因任何共有人之聲請，命以裁判分割。民法第823條第1項
    前段、第824條第1項、第2項分別定有明文。查兩造共有之
    系爭3筆土地，其中台南縣永康段第534之5地號土地，為被
    上訴人與上訴人丁○○、戊○○及丙○○等4人共有；同段
    第534之34地號土地，為被上訴人與上訴人丁○○、甲○○
    、戊○○、丙○○及己○○等6人共有；至同段第534之73
    地號土地，亦為被上訴人與上訴人丁○○、甲○○、戊○○
    、丙○○及己○○等6人所共有，且系爭3筆土地之地目均為
    道，至其面積及各共有人之應有部分則如附表一所示；另共
    有人間各就系爭3筆土地並無因物之使用目的不能分割或定
    有不分割之特約致不能分割之情形，惟因無法達成協議分割
    之事實，業據被上訴人於原審、本院前審及本審審理時陳述
    在卷，並有其所提出之系爭土地登記簿謄本影本共3份、臺
    南縣永康地政事務所地籍圖謄本1份及附圖1紙在卷可憑（原
    審卷(一)第17至18頁，201至208頁），復為上訴人等所不爭執
    ，自屬真實。再徵之兩造間就分割之方法亦各有主張，顯已
    無法協議分割以觀，則被上訴人訴請裁判分割，自無不合。
四、次按共有物之分割，不得純以使用現狀為分割之唯一標準，
    法院為顧及全體共有人之利益認為以不全依使用現狀分割為
    宜，所決定之分割方法，縱使部分共有人因此而受有損害，
    仍不得因之指為違法。又共有土地之分管使用，不過定暫時
    狀態而已，共有人仍就全部共有土地享有權利，得就全部共
    有土地主張按應有部分為分割，而法院裁判分割共有物，除
    應斟酌共有人之利害關係及共有物之性質外，尚應斟酌共有
    物之價格、經濟效用以及全體共有人之利益等公平決之；換
    言之，裁判上定共有物之分割分法，法院有審酌共有物各種
    情形，顧及共有人全體利益而自由裁量之權，不受任何當事
    人主張之拘束（最高法院49年臺上字第2596號、71年度台上
    字第2825號判決及同院81年度台上字第31號判決著有明文參
    照）。次按各共有人，得隨時請求分割共有物。共有物之分
    割，依共有人協議之方法行之；分割之方法，不能協議決定
    者，法院得因任何共有人之聲請，命為一以原物分配於各共
    有人。二變賣共有物，以價金分配於各共有人；而以原物為
    分配時，如共有人中，有不能按其應有部分受分配者，得以
    金錢補償之；民法第824條第1、2及3項亦分別定有明文。
五、查系爭3筆土地之地目均為道，其中坐落台南縣永康市○○
    段第534之5地號、面積為0‧0012公頃，同段第534之34地號
    、面積為0‧0084公頃，同段第534之73地號、面積則為0‧0
    023公頃，系爭3筆土地總面積為119平方公尺；至其所有 (
    共有）權人，除同段第534之5地號土地，為被上訴人與上訴
    人丁○○、戊○○及丙○○等4人共有外；其餘同段第534之
    34及同段第534之73地號2筆土地，則為被上訴人與上訴人丁
    ○○、甲○○、戊○○、丙○○及己○○等6人所共有；又
    系爭3筆土地係相鄰接之「畸零地」，其南鄰接之同段第534
    之8、534之67、534之66、534之68、534之7等地號土地上，
    有被上訴人及上訴人戊○○、己○○、甲○○及上訴人丁○
    ○之親友宋燕雪分別所建築之房屋（建築物位置及面積詳見
    附圖1）之事實，已據被上訴人於原審及本院審理時陳述在
    卷，並為於原審及及本院審理時到庭之上訴人等所不爭執，
    且經原審及本院分別於89年04月10日及93年07月23日至現場
    勘驗，並由原審法院囑託臺南縣永康地政事務所派員測量，
    制有勘驗筆錄2份、現場圖1份及臺南縣永康地政事務所89年
    4月20日八九所二字第03709號函與內附之之土地複丈成果圖
    說（包括地上物位置圖）各一份在卷可憑（原審卷(一)第45至
    47、50至51頁，本院卷第111至115頁）；自屬真實。又本件
    關於系爭3筆土地之分割方案，因兩造有被上訴人主張附圖
    甲案分割方案（即原審所採之分割方案）及上訴人丁○○所
    主張以變賣方式分割，並以變價所得價金依比例分配予各共
    有人等2分割方案之爭議（雖被上訴人於本院審理時又提出
    其他之分割方案，或主張贊同原審所採之分割方法，惟嗣後
    於本審審理時，已對於其他之分割方案表示捨棄），茲僅就
    兩造於本院所主張之附圖甲分割方案及變賣方式分割等分別
    比較說明如下：
（一）如附表甲方案：
      本件被上訴人主張附表甲之分割方案極為適當，因原判決
      所採之分割方案符合多數共有人之利益及經濟效益，且屬
      公平可行之方案；本件系爭3筆土地總面積僅有119平方公
      尺，相當於35‧9坪，實屬狹小，且形狀為不規則之三角
      形，將來因鄰近土地使用之必要，仍須辦理合併後使用，
      基於訴訟經濟原則，宜一次解決，否則將來勢必再提出分
      割云云。查經本院審究被上訴人所主張之分割方案以察，
      固然因其分割方案係以各共有人於系爭三筆土地南臨之建
      築物為基據而予以分割，且分割之結果，使興建前揭建築
      物之各共有人均可依其使用狀況分得其所有房屋前坐落位
      置之系爭土地，免除拆除房屋之危險，且分得土地互相毗
      連，形狀較為方正完整，又可與南方鄰接之土地合併使用
      ，更可免於土地細分，直接面臨前方20米道路，使用收益
      容易，有利於土地開發使用及增加土地利用之經濟效益。
      惟該分割方案，乃就系爭3筆土地予以合併分割，惟目前
      系爭3筆土地之共有人，除同段第534之5地號土地，為被
      上訴人與上訴人丁○○、戊○○及丙○○等4人共有外；
      其餘同段第534之34及同段第534之73地號2筆土地，則為
      被上訴人與上訴人丁○○、甲○○、戊○○、丙○○及己
      ○○等6人所共有，已如前述；而上訴人丁○○、丙○○
      於原審或本院審理時已分別到庭或具狀表示不願合併分割
      使用，且為被上訴人所不爭執；又本件若以原物分配時除
      被上訴人所提之分割方案外，因共有人眾多，土地面積狹
      小，無法提出其他適當之分割方案；至被上訴人所提之系
      爭方案，是否符合法律規定？按我國民法關於共有物分割
      之效力採「移轉主義」，分割後，各分別共有人各以其應
      有部分互相移轉，而取得單獨所有權，各共有人對於其他
      共有人因分割而取得之物，按其應有部分，負與出賣人同
      1之擔保責任，此觀民法第825條之規定旨趣自明。因此數
      筆共有之土地，得予合併分割者，必以該數筆共有土地之
      共有人及其應有部分均相同，且得全體共有人之同意為必
      要（最高法院89年度台上字第1875號、同院77年度台上字
      第2061號、85年度上字第2039號及85年度台上字第2483號
      判決參照）；究前揭判決雖非判例，而對下級法院無拘束
      力，惟其見解仍足供參考。按民法第825條已規定：「各
      共有人，對於他共有人因分割而得之物，按其應有部分，
      負與出賣人同一之擔保責任」，而採移轉主義，共有人不
      同之土地，自無法合併分割；否則就系爭同段第534之5地
      號土地，上訴人甲○○及己○○等2人並無應有部分，則
      渠等如何移轉，並負與出賣人同一之擔保責任？因之在數
      筆共有土地之共有人不同者，自不得合併分割。因此原審
      及被上訴人主張如附圖甲所示分割方案，與法律規定不合
      ，自不足採。至被上訴人雖抗辯：若採合併分割，符合共
      有人於鄰地之現有居住使用狀況，且紛爭1次解決，日後
      不必再行分割或買賣，以避免他人從中介入牟取暴利，致
      有損害共有人權益之情形發生云云。且法務部於86年5月
      研擬完成並送立法院審議之民法物權編修正草案，經已增
      列第824條之1第5項「各該不動產均具應有部分之共有人
      ，經各不動產應有部分逾2分之1共有人之同意」得合併相
      鄰之2筆不動產而為分割之規定，學者蔡明誠亦認為：「
      在無害共有人間負擔其擔保責任及力求公平之情形，宜儘
      量准許各共有人訴請合併消滅共有關係之機會，基於此一
      想法，未來實務上宜改變最高法院89年度台上字第1875號
      民事判決所採立場」等語；惟按依目前法律規定，不同共
      有人之土地，因無法合併分割，故須修改法律，於特定條
      件下，准許合併分割。惟在未完成修法程序之前，並不生
      法律效力，自無法援引立法草案主張合併分割。從而如依
      此方法分割，除違反前揭法律規定之意旨，亦將發生無法
      達到土地使用經濟效用之目的，再徵之按共有人因共有物
      分割之方法不能協議決定，而提起請求分割共有物之訴，
      應由法院依民法第824條命為適當之分配，不受任何共有
      人主張之拘束（最高法院49年度台上字第2569號判例參照
      ）；而法院命為共有物之分配，應斟酌各共有人之利害關
      係，及共有物之性質、經濟效用及全體共有人之利益，公
      平決定之等情以觀，被上訴人據此主張應依如附表甲方案
      之方法分割，尚無足取。
（二）變賣方式分割：
      按共有物分割之方法，須先就原物分配，於原物分配有困
      難時，則予變賣，以價金分配於各共有人。又分割共有物
      ，究以原物分割，或變價分割，法院固有自由裁量之權，
      不受共有人主張之拘束，但仍應斟酌當事人之聲明、共有
      物之性質、經濟效用及全體共有人之利益等公平決定之。
      經查本件系爭三筆土地係屬相鄰接之「畸零地」，地目均
      屬道，且其地形乃呈「尖三角」或「梯形」之不規則狀，
      同時其中第534之5地號土地面積為12平方公尺，第534之3
      4地號土地面積為84平方公尺，第534之73地號土地面積則
      為23平方公尺，3者合計總面積僅119平方公尺；另系爭3
      筆土地南鄰接之同段第534之8地號土地上現有被上訴人之
      建物，第534之67地號土地上現有上訴人戊○○之建物，
      第534之66地號土地上現有上訴人丁○○之親友宋燕雪之
      建物，第534之68地號土地上現有上訴人己○○之建物，
      而第534之7地號土地上現有上訴人甲○○興建之建物，已
      如前述，復為兩造所不爭執；則依前所述及附圖1所示，
      可見被上訴人之建物係北臨 (下同）系爭三筆土地，上訴
      人戊○○之建物亦係臨系爭3筆土地，上訴人丁○○之親
      友宋燕雪之建物復係臨系爭系爭3筆土地，至上訴人己○
      ○、甲○○之建物則均係臨第534之34及534之73等2筆土
      地；惟系爭3筆土地之共有人，其中同段第534之5地號土
      地，為被上訴人與上訴人丁○○、戊○○及丙○○等4人
      ，而上訴人丙○○於系爭3筆土地南邊卻未興建任何建物
      ；至同段第534之34及534之73等2筆土地雖均處前揭建築
      物之北邊，然姑不論上訴人丙○○於該2筆土地上亦未興
      建任何建物，且若依兩造（上訴人丙○○除外，下同）前
      揭建築物面臨北邊道路所需使用系爭3筆土地之面積予以
      核計，顯與兩造就系爭3筆土地擁有之應有部分面積不符
      ，亦即若欲就系爭3筆土地為原物之分割（即各別分割）
      ，根本無法作整體及有效之利用，且若將之依應有部分比
      例之面積細分予各共有人，勢造成各共有人分得面積過於
      狹小，致土地不易使用收益，且因系爭3筆土地地形狹長
      ，各共有人於各筆土地上應有部分亦不相同，依原物各別
      分割結果，勢必造成各共有人於其中1筆土地分得部分，
      與其他2筆土地分得部分無法相連，或呈不規則狀，甚至
      造成南面相鄰之房屋無法連接道路使用，形成「袋地」之
      窘狀，對於共有人權益之保障亦有未妥。況參以兩造（上
      訴人丙○○除外）現所居住使用或搭建之房屋依附表一所
      示乃散佈於系爭3筆或2筆土地上，已如前述；將致渠等現
      所使用或搭建之房屋無論採何種分割方案，均無法避免被
      拆除全部或部分；因之本院認系爭3筆土地實不適合原物
      分割，應予變賣分割，並以變價所得價金按應有部分之比
      例分配予各共有人為適當，且屬較為合理、公平之分割方
      案。
六、綜上所述，本件應以變賣方式分之方案較為妥適，爰定為本
    件系爭3筆土地之分割方案，並將變價所得價金按應有部分
    之比例分配予各共有人。至被上訴人主張如附表甲所示之方
    案分割，因上訴人丁○○、丙○○於原審或本院審理時已分
    別到庭或具狀表示不願合併分割使用，致有違現行法律規定
    之情形，且難以作整體及有效之利用，尚有可議，不足採取
    。同時原審判決後，其中之原審原告即被上訴人吳清諒已於
    93年7月11日去世，而由其繼承人乙○○○繼承本件系爭土
    地之應有部分；而原審被告本件視同上訴人楊仲為、楊仲彥
    等2人已將其於坐落台南縣永康段第534之34地號土地之應有
    部分（即各42分之1），出賣予上訴人己○○，且已移轉所
    有權登記在案，原判決就此部分未及審酌，亦有未合。上訴
    人丁○○上訴意旨指摘原判決之分割方案不當，求予廢棄改
    判如其聲明所示，為有理由；自應由本院予以廢棄改判如主
    文第二項所示。又本件係因分割共有物而涉訟，若由敗訴之
    被上訴人負擔訴訟費用顯失公平，故本院認亦應由本件勝訴
    之上訴人等負擔一部訴訟費用。
七、本件待證事實已臻明確，兩造其餘攻擊防禦方法及舉證，對
    判決之結果已不生影響，爰不一一詳為審酌，附此敘明。
八、據上論結，本件上訴為有理由，依民事訴訟法第450條、第
    80條之1、第85條第1項但書、第463條及第385條第1項前段
    ，判決如主文。
中　　華　　民　　國　　94　　年　　2　　月　　22　　日
                  民事第五庭    審判長法　官　張世展
                                      法　官　吳上康
                                      法　官　蘇清恭
上為正本係照原本作成。
如對本判決上訴，須於判決送達後廿日內向本院提出上訴狀，未
表明上訴理由者，應於上訴後廿日內，向本院提出理由書。
中　　華　　民　　國　　94　　年　　2　　月　　23  　日
                                      書記官  蕭奎璋
                                                  k
